臺灣桃園地方法院民事判決　　　　　　　98年度訴字第1195號
原　　　告　黃建福
訴訟代理人　潘維成律師
被　　　告　吳驊真
　　　　　　張權良
前列二人共同
訴訟代理人　邱秀珠律師
上列當事人間拆屋還地事件，本院於中華民國100年3月25日言詞
辯論終結，判決如下：
    主  文
原告之訴駁回。
訴訟費用由原告負擔。
    事實及理由
壹、程序部分：
    按訴狀送達後，原告不得將原訴變更或追加他訴。但有下列
    各款情形之一者，不在此限：擴張或減縮應受判決事項之聲
    明者；不變更訴訟標的，而補充或更正事實上或法律上之陳
    述者，非為訴之變更或追加。民事訴訟法第255 條第1 項第
    3 款、第256 條分別定有明文。本件原告訴之聲明第1 項原
    係請求：被告應將坐落桃園縣楊梅鎮○○段266 地號土地（
    下稱系爭土地）上面積約1,000 平方公尺房屋拆除後，將土
    地返還原告及其他共有人。嗣於本院審理中變更聲明為：被
    告應將系爭土地上如桃園縣楊梅地政事務所複丈成果圖（下
    稱複丈成果圖）所示之A 、B 、C 建物（下稱A 、B 、C 三
    間建物）拆除後，將土地返還予原告及其他共有人。另原告
    訴之聲明第2 項原係請求：被告應自民國98年7 月10日起至
    返還上開無權占用土地之日止，按年給付原告新台幣（下同
    ）1,700 元（相當於租金之不當得利）；嗣變更此項聲明為
    ：被告應按年給付1,174 元，其餘聲明不變（見本院卷第78
    頁- 原告準備狀）。以上，或屬不變更訴訟標的而更正事實
    上陳述或屬聲明之擴張，合於上揭規定，均應准許。
貳、實體部分：
一、原告主張：(一)系爭土地為原告及其他共有人（黃盛祥、黃紫
    璘、黃范五妹、張義翔）所共有。詎被告竟擅自於系爭土地
    上興建未辦保存登記之A 、B 、C 三間建物，無權占用系爭
    土地。又A 、B 、C 三間建物之面積依序為330 、334 、27
    平方公尺（合計691 平方公尺）。原告為系爭土地之共有人
    ，自得依民法第821 條、第767 條規定，請求排除侵害拆除
    A 、B 、C 三間建物，並返還所占用之土地，暨請求相當於
    租金之不當得利。(二)土地法第97條第1 項規定，城市地方房
    屋之租金，以不超過土地其建築物申報地價總額百分之10為
    限。系爭土地申報地價每平方公尺為272 元，自原告起訴日
    起至被告返還系爭土地之日止，應按年給付無權所占用系爭
    土地申報地價百分之10，原告就系爭土地之應有部分範圍為
    16分之1 ，被告應給付相當於租金之不當得利金額計1,17 4
    元（272 元×691 平方公尺×10/100×1/16）(三)A 、B 、C
    三間建物之門牌號碼雖為房屋稅單所載之「楊梅鎮高榮里8
    鄰北高山頂10之1 號」（按上開房屋稅單之納稅義務人為張
    義翔），但鄉下地方常有好幾戶（人家）沿用同一門牌，上
    開門牌號碼不足以證明A 、B 、C 三間建物處分權人為張義
    翔，被告執此抗辯，委無足採。爰聲明：1.被告應將土地上
    如複丈成果圖所示A 、B 、C 三間建物拆除後，將土地返還
    予原告及其他共有人。2.被告應自98年7 月10日起至返還上
    開無權占用土地之日止，按年給付原告1,174 元。
二、被告則以：(一)A 、B 、C 三間建物乃被告張權良之父張新基
    生前所興建而未辦保存登記。張新基於93年間將A 、B 、C
    三間建物處分權移轉予被告之子張義翔，有房屋稅單及稅籍
    證明書可證。被告就A 、B 、C 三間建物既無處分權，原告
    請求被告拆屋還地及返還不當得利，於法不合。(二)系爭土地
    面積共4,810 平方公尺，被告之子張義翔就系爭土地之應有
    部分為16分之3 （換算面積為901.875 平方公尺），A 、B
    、C 三間建物面積合計共691 平方公尺，並未超過張義翔按
    其應有部分比例所可分配之面積。且A 、B 、C 三間建物位
    於系爭土地一隅，張義翔已對系爭土地之其他共有人即原告
    及黃建開、黃范五妹及黃盛祥之繼承人提起98年訴字第1683
    號分割共有物之訴。若上開分割共有物判決A 、B 、C 三間
    建物所坐落之土地分割歸屬張義翔所有，則原告請求返還土
    地或不當得利，均無理由。並答辯聲明：原告之訴駁回。
三、本件不爭執事項
  (一)系爭土地面積共4,810 平方公尺，登記為黃盛祥（應有部分
    2 分之1 ）；黃紫璘（8 分之1 ）；黃建福（16分之1 ）；
    黃范五妹（8 分之1 ）；張義翔（16分之3 ）所共有，有系
    爭土地登記謄本在卷可稽（見本院卷第8 頁）。
  (二)A 、B 、C 三間建物為未辦保存登記之建物，該三間建物坐
    落於系爭土地上，面積依序為330 、334 、27平方公尺，有
    勘驗筆錄及複丈成果圖在卷可證（見本院卷第61頁至63 頁
    、第68頁）。
  (三)A 、B 、C 三間建物之門牌號碼原為「楊梅鎮高榮里8 鄰北
    高山頂10之1 號」，嗣經門牌整編改為「楊梅鎮○○路○ 段
    236 巷78號」，有門牌證明書在卷可證（見本院卷第89頁）
    。
  (四)被告張權良與吳驊真為夫妻，為張義翔之父母，有戶籍謄本
    可證（見本院卷第25頁至26頁）。
四、本院判斷
    原告主張伊為系爭土地之共有人之一，被告擅自於系爭土地
    上興建A 、B 、C 三間建物，伊自得依民法767 條、第821
    條規定請求拆屋還地及相當於租金之不當得利等語，被告固
    不否認與張義翔有使用A 、B 、C 三間建物，惟以前詞置辯
    。是本件應予審究者在於：(一)被告就A 、B 、C 三間建物有
    無處分權？(二)原告請求拆屋還地及相當於不當得利租金，有
    無理由？經查：
  (一)按房屋之拆除，為事實上之處分行為，未經辦理所有權第一
    次登記之建物，僅所有人或有事實上處分權之人，方有拆除
    之權限。而房屋戶口設籍之人或占有人，非必為房屋所有人
    或有事實上處分權。故不能僅憑戶籍設於系爭房屋，或占有
    該房屋，即認該人有事實上處分權，而命其拆屋還地，最高
    法院97年度台上字第1101號判決意旨可資參照。又請求拆屋
    返還土地之訴，除應以現占有該物之人為被告外，尚須現在
    占有該物之人有事實上之處分權，否則要不得本於物上請求
    權，對之請求拆屋並返還土地。
  (二)經查，A 、B 、C 三間建物之門牌號碼原為「楊梅鎮高榮里
    8 鄰北高山頂10之1 號」，目前經門牌整編為「楊梅鎮○○
    路○ 段236 巷78號」【見不爭執事項(三)】；又A 、B 、C 三
    間建物為未辦保存登記之建物，其房屋稅之納稅義務人為被
    告之子張義翔，有房屋稅單及稅籍證明書在卷足憑（見本院
    卷第24頁、第47頁），復無證據證明被告就A 、B 、C 三間
    建物有事實上之處分權；再者，A 、B 、C 三間建物係坐落
    於張義翔與黃盛祥、黃紫璘、黃建福、黃范五妹所共有之系
    爭土地上【見不爭執事項(一)、(二)】，而張義翔業已對黃建開
    （即黃紫璘之前手）、黃建福、黃范五妹及黃盛祥之繼承人
    提起本院98年訴字第1683號分割共有物訴訟，且張義翔於上
    開訴訟中所提出之分割方案之一，即係請求其所受分配土地
    應含括A 、B 建物，業據被告於本院審理中陳述綦詳（見本
    院卷第204 頁背面），本院復依職權調取上開分割共有物訴
    訟全案卷證查核屬實，是綜合上開事證交互觀之，被告抗辯
    A 、B 、C 三間建物之處分權人為張義翔，非屬無稽，足堪
    採信；原告主張A 、B 、C 三間建物為被告所興建為處分權
    人，請求拆屋還地云云，既未舉證以實其說，其此部分主張
    ，即無足取。至於，原告另主張鄉下常有好幾戶共用同一門
    牌，A 、B 、C 三間建物之門牌整編證明書、房屋稅單及稅
    籍證明書不足以證明張義翔為處分權人云云，惟上開書證均
    係公文書推定為真正，原告既未舉反證推翻其證據力，其主
    張要無可採。
  (三)另按，無權占用他人土地於其上興建房屋，固得對興建房屋
    之人或該房屋之處分權人請求相當於租金之不當得利，惟對
    房屋之占有輔助人，尚難認有不當得利可言。經查，A 、B
    、C 三間建物之處分權歸屬於張義翔而非被告，已如前述。
    被告雖不否認有與張義翔使用A 、B 、C 三間建物，然被告
    （二人）均設籍於「楊梅鎮○○路183 巷19號」，有戶籍謄
    本在卷可證（見本院卷第25頁至26頁），並未設籍於A 、B
    、C 三間建物；依卷附資料充其量僅能認被告為A 、B 、C
    三間建物之占有輔助人，尚難認有何相當於租金之不當得利
    可言。從而，原告對被告主張不當得利云云，核屬無據，不
    應准許。至原告得否另以張義翔為被告主張不當得利，要屬
    另一問題，非本件所得審究，併予敘明。
五、綜上，原告本於民法物上請求權及不當得利之規定，請求被
    告拆屋還地及給付相當於租金之不當得利，均無理由，應予
    駁回。
六、本件事證已臻明確，兩造其餘攻擊、防禦方法及提出之證據
    ，於判決結果無礙，爰不一一論述。
七、據上論結，本件原告之訴為無理由，依民事訴訟法第78條，
    判決如主文。
中    華    民    國    100    年    4     月  13     日
                        民事第二庭法  官    張金柱
附件－複丈成果圖乙份。
如對本判決上訴，須於判決送達後20日內向本院提出上訴狀。如
委託律師上訴，應一併繳交上訴審裁判費。
以上正本係照原本作成。
中    華    民    國   100    年    4     月    13    日
                                  書記官    葉靜瑜